【裁判字號】    97,易,1008
【裁判日期】    981231
【裁判案由】    業務侵占等
【裁判全文】
臺灣臺北地方法院刑事判決              97年度易字第1008號
公  訴  人  臺灣臺北地方法院檢察署檢察官
被      告  丙○○
選任辯護人  孫銘豫律師
            高烊輝律師
            張金盛律師
上列被告因背信案件，經檢察官提起公訴（96年度偵字第9905號
），本院判決如下：
    主  文
丙○○無罪。
    理  由
壹、公訴意旨略以：被告丙○○係址設臺北市中山區○○○路○
    段143、145號明生有限公司（下稱明生公司）負責人，為
    從事業務之人，竟意圖為自己不法利益，於民國95年12月2
    9日，將明生公司玉山商業銀行股份有限公司（下稱玉山銀
    行）0000000000000號帳戶內新臺幣（下同）2,200萬7,497
    元，匯至己所有玉山銀行0000000000000號帳戶內予以侵占
    ，足生損害於明生公司。
貳、按犯罪事實應依證據認定之，無證據不得認定犯罪事實，刑
    事訴訟法第154條第2項定有明文。而檢察官就起訴犯罪事實
    ，應負提出證據及說服之實質舉證責任。倘所提證據不足積
    極證明被告有罪，基於無罪推定原則，自應諭知無罪判決。
    而事實之認定，應憑證據，如未能發現相當證據，或證據不
    足以證明，自不能以推測或擬制之方法，以為裁判基礎。又
    認定不利於被告之事實，須依積極證據，苟積極證據不足為
    不利於被告事實之認定時，即應為有利於被告之認定，更不
    必有何有利之證據。刑法第342條背信罪，以有取得不法利
    益或損害本人利益之意圖為必要，若無此意圖，即屬缺乏意
    思要件，縱有違背任務行為，並致生損害於本人財產或其他
    利益，亦難律以本條之罪。次按刑法第342條背信罪行為人
    圖利自己或第三人或損害本人利益之犯意，既屬構成犯罪事
    實之一部，自應依證據認定，不能僅以客觀上發生損害本人
    利益之事實，遽推定有此犯意（最高法院92年台上字第128
    號判例、40年台上字第86號判例、30年上字第1210號判例、
    81年度臺上字第3539號判決參照）。
參、公訴人認被告涉犯上揭罪嫌，係以告發人乙○○、丁○○、
    、黃貞貞、戊○○、丁黃媛媛之指述、玉山銀行0000000000
    000、0000000000000號帳戶交易明細表為其論據。
肆、證據能力：
一、證人即告發人乙○○、丁○○、黃貞貞、戊○○於偵查中向
    檢察官所為之證述，因未經具結，依刑事訴訟法第158條之3
    規定，不具證據能力。至證人戊○○於檢察事務官所為之陳
    述，經核無同法第159條之3所列各款情形，亦不具證據能力
    。
二、憑以認定本案之非供述證據（詳後述），查無違反法定程序
    取得之情，依刑事訴訟法第158條之4規定反面解釋，有證據
    能力。
三、起訴書證據清單另載有丁黃媛媛偵查中指述，然本院遍查卷
    內證據，並無丁黃媛媛此部分指述，是卷內既無此證據，當
    無證據能力。
伍、實體部分：
一、訊據被告供承：係明生公司負責人，將明生公司帳戶內2,20
    0萬7,497元匯至己帳戶一節，惟堅詞否認有何背信犯行，辯
    稱：明生公司自其父黃宣彥綜理以來，即係一人公司，而黃
    宣彥與明生公司就臺北市中山區○○○路○段145號1-3樓房
    屋及基地共同出租予玉山銀行，伊既為黃宣彥繼承人亦係明
    生公司負責人，就玉山銀行所交予明生公司之1.68億押租金
    ，自有部分權利，乃有上開轉帳之舉；況租賃契約屆期押租
    金返還義務亦由伊一人負擔，故伊無不法意圖等語。
二、查被告之父黃宣彥、明生公司為共同出租人，與玉山銀行於
    87年10月31日以臺北市○○○路○段145號1、2、3樓為標的
    ，訂立租期自88年7月6日起至98年7月5日止之租賃契約書，
    約定玉山銀行支付押租金1億6千萬元，押租金自第7年調整
    為1億6千8百萬元，租賃期間不再給付任何租金或費用，玉
    山銀行嗣於87年11月存1千萬元至明生公司0000000000000號
    同行帳戶，再簽發面額分為4千萬元、1億1千萬元支票以支
    付押租金，嗣於94年8月再匯押租金8百萬元至明生公司帳戶
    ；黃宣彥於92年5月死亡，而由其子即被告經股東選任為明
    生公司執行業務董事之負責人，係從事業務之人，於95年12
    月29日，自明生公司0000000000000號玉山銀行帳戶內轉匯2
    ,200萬7,497元至己所有玉山銀行0000000000000號帳戶各情
    ，有租賃契約書、玉山銀行存款憑條、支票、保管單、明生
    公司變更登記表、股東開會通知、股東會會議紀錄、玉山銀
    行中山分行97年6月30日玉山中山字第08063001號函、玉山
    銀行0000000000000與0000000000000號帳戶交易明細表、家
    系圖【本院1卷第51、131-137頁、臺灣臺北地方法院檢察署
    96年度偵字第9905號卷（下稱偵卷）第121-122、269、406
    、15頁、同署同年度他字第137號卷（下稱他卷）第4-7頁】
    ，是此部分事實，堪予認定。
三、依下列證據，足認被告主觀上係基於租賃契約以黃宣彥、明
    生公司為共同出租人，押租金本不應由明生公司獨享，而認
    己立於黃宣彥繼承人地位，就玉山銀行所交付之押租金當享
    有部分權利，乃自明生公司帳戶轉匯前揭金額款項至己帳戶
    ，尚難逕認其有何為自己不法利益或損害明生公司利益之意
    圖：
(一)按69年5月9日修正之公司法第2條：「公司分為左列四種：…
  二、有限公司：指五人以上，二十一人以股東所組織，就其出
  資額為限，對公司負其責任之公司」，第99條：「各股東對於
  公司之責任，以其出資額為限」，可知有限公司各股東原應就
  公司所負債務負有限清償責任。然查：
1.以被告及其父為甲方，告發人乙○○、戊○○、丁○○、黃貞
  貞、丁黃媛媛、告發人5人之母黃洪寬寬、告發人5人另名姊妹
  黃兩兩係乙方，於71年2月19日所訂立之協議載明：「立協議
  書人丙○○兼右法定代理人黃宣彥（以下稱甲方），黃洪寬寬
  、乙○○、黃兩兩、丁○○、黃貞貞、戊○○、丁黃媛媛（以
  下均稱乙方），就明生有限公司之經營、利益之分配等事項成
  立協議，其內容如次：…二、各股東同意將明生公司之經營委
  由黃宣彥及其繼承人（世襲）全權處理及負責。黃宣彥及其後
  之繼承人應於每年年度終向各股東提出決算申報書，於公司營
  運有重大變更時亦通知各股東。三、黃宣彥及其繼承人承諾自
  民國71年1月1日起於每年年度終提出各該年度營業總收入之10
  %金額作為乙方各股東該年度應受分配之盈餘，由乙方依各股
  東出資額比例分配取得，並由黃宣彥及其繼承人負責履行給付
  義務，乙方各股東不問公司盈虧情形如何，均得請求上開約定
  之金額，且以該金額為限，此外不負擔公司費用及虧損，亦不
  主張更多之盈餘分配或其他利益。四、乙方各股東前於明生公
  司設立之初專為公司業務之用所刻製，並一直存放於明生公司
  之印章同意交由明生公司法律顧問萬國法律事務所賴浩敏律師
  保管，並於處理公司業務有必要時授權賴律師代為蓋用於有關
  文件，但不得因使用該等印章而發生各該股東個人負債務之情
  事。…六、乙方各股東應本誠意信守本協議宗旨及精神，如有
  違反致甲方發生經營上障礙時，喪失依本協議應享受之利益。
  …立協議書人甲方：黃宣彥、丙○○。乙方：黃洪寬寬、黃媛
  媛、黃貞貞、戊○○、黃兩兩、乙○○、丁○○」（本院2卷
  第170-174頁）。
2.再佐以告發人戊○○於本院審理時所證：伊有看過該紙協議書
  ，係伊交給律師，其上簽名及用印均係伊本人所為，自己亦有
  此協議書等語（本院2卷第212頁正面及背面），依該協議書可
  認，明生公司自71年以來，均係由黃宣彥及其繼承人即被告全
  權綜理，且除執行業務董事外，其餘股東含告發人4人在內，
  無論公司盈虧與否，必得受配營業總收入固定比率10%盈餘，
  並無庸分擔公司虧損及費用，堪證明生公司原係負責人本人全
  權綜理且由其個人自負公司經營盈虧責任之實質上一人公司，
  被告既係該契約當事人之一，基此而認明生公司於黃宣彥歿後
  ，亦係由己全權綜理並自負公司經營責任之實質一人公司，尚
  屬有據。
(二)參酌卷附租賃契約書所載：「立租賃契約書人甲方出租人：明
  生有限公司、黃宣彥。…第三條押租金：一、雙方同意押租金
  新臺幣1億6千萬元整，…押租金金額第7年起調整為新臺幣1億
  千8百萬元整，租賃期間乙方不再給付任何租金或費用，甲方
  並同意不再因任何因素而要求調整押租金。二、於租約期滿或
  終止，乙方遷出交還標的物後，甲方應將押租金全部無息退還
  乙方。…第八條特約事項：…十一、甲方或其任何一方對乙方
  所負返還定金或押租金或損害賠償債務，甲方全體應負連帶清
  償責任。…立契約書人：甲方：明生有限公司。代表人：黃宣
  彥。甲方：黃宣彥」（本院1卷第132、137頁），可知玉山銀
  行係以押租金之利息支付每年租金，不另給租，黃宣彥與明生
  公司既為共同出租人，依法就該押租金原各有權利；且依上揭
  第3條第2項約定，甲方2人均負無息退還押租金義務，再衡前
  述明生公司為黃宣彥所掌實質一人公司，黃宣彥指定以己一人
  全權綜理之明生公司帳戶為押租金受付帳戶，原屬情理之常各
  節以觀，足證黃宣彥、明生公司就該押租金當各有權利，尚不
  得僅因締約當時經黃宣彥指定部分押租金存入帳戶為明生公司
  帳戶一節（見偵卷第121頁所附玉山銀行1千萬元存款憑條、玉
  山銀行所簽發執票人均為明生公司，面額依序為4千萬元、1億
  1千萬元之支票），而認全部押租金悉屬明生公司所有，是被
  告既為黃宣彥繼承人，就該押租金本有權利，難謂被告上揭轉
  帳舉措有何為自己不法利益之意圖，故被告此部分所辯，依約
  有據。公訴人以800萬元保管單係明生公司出具，而指稱押租
  金盡係明生公司所有，據此推論被告不得與明生公司按比例分
  享該押租金云云，核與前揭事證不符，尚無足取。
(三)末參佐明生公司0000000000000號、0000000000000號玉山銀行
  帳戶自黃宣彥為負責人以來開戶交易明細表所示，就00000000
  0000號帳戶部分，有以黃宣彥私人帳戶多次匯入款項存入該公
  司帳戶之紀錄（本院1卷第343頁），就0000000000000號帳戶
  部分，則有黃宣彥轉帳匯予黃宣彥第二任妻甲○○及其子黃明
  隆、丙○○以私人帳戶多次匯款存入0000000000000號帳戶之
  紀錄（本院2卷第40-42、45-48、50-54、56、58-63、65-69、
  71-75、77、79-80、82、84-87、89、101、134、137、144頁
  ），依上揭2帳戶自黃宣彥乃至被告以降，即有負責人個人帳
  戶匯款存入該2帳戶或支應私人款項之頻繁紀錄以觀，足認該2
  帳戶內款項並非俱屬明生公司所有，其資金來源除公司營業收
  入外，亦有負責人以個人資金挹注公司營運而公私混用之情，
  是難僅憑被告將2,200萬元7,497元轉存至己之帳戶一節，遽謂
  被告有損害明生公司利益之意圖。
(四)綜合上開證據，堪認被告主觀上係基於租賃契約出租人為黃宣
  彥、明生公司2人，己繼承該租賃契約，既負押租金返還義務
  ，而認其就該押租金享有部分權利，基此乃有上揭轉帳舉措，
  依法依約均屬有據，亦符情理之常，要難逕謂有何為自己不法
  意圖或損害明生公司之意圖。
四、公訴人另以：若如被告所辯押租金按比例分享，為何基地其
    他共有人未分得應有部分；黃宣彥從未請求明生公司應按比
    例分得押租金；被告自92年5月17日即繼承遺產，竟遲至95
    年12月29日始為轉帳，難認被告此舉與押租金債務間有何關
    聯等情，而謂被告有不法意圖云云。惟查，基地其餘共有人
    是否實際受領押租金，核屬其他共有人本人是否行使此部分
    權利及共有人繼承權有無受侵害與受侵害數額認定之民事糾
    葛，要不得執此反推被告有為自己利益之不法意圖。而明生
    公司原係黃宣彥全權綜理之實質一人公司，兩主體間資金及
    帳戶本有混用，業如前述，是黃宣彥從未要求明生公司應按
    比例分配押租金予己，實合情理，故難依此推論押租金全屬
    明生公司所有，黃宣彥本人並無何權利。又僅憑被告何時主
    張押租金權利一節，亦不足認其就押租金確無權利，是公訴
    人上揭主張，全無憑採。
五、綜前所述，公訴人所舉證據僅足認被告有轉帳舉措，惟就被
    告具為自己或損害本人利益不法意圖一節，並未提出相當積
    極證據以徵其實，自不能僅憑客觀上發生損害本人利益之事
    實，遽以推測、擬制方法，而謂被告有此意圖，此外，本院
    復查無其他證據證明被告有此犯行，其犯罪既屬不能證明，
    自應諭知無罪。
中    華    民    國    98    年    12    月    31    日
                臺灣臺北地方法院法院刑事第14庭
                        審判長法  官  吳冠霆
                              法  官  賴武志
                              法  官  陳琪媛
以上正本證明與原本無異。
如不服本判決，應於判決送達後10日內向本院提出上訴狀。
                              書記官  陳豪達
中    華    民    國    98    年    12    月    31    日

司法院資訊處製作；財團法人民間司法改革基金會備份。
